臺灣臺中地方法院交通事件裁定　　　　 96年度交聲字第222號
原處分機關　交通部公路總局臺中區監理所
受 處分 人　大川交通企業股份有限公司
代　表　人　林徐寶信
上列受處分人因違反道路交通管理處罰條例案件，對於交通部公
路總局臺中區監理所民國九十六年一月十二日所為之裁決（原處
分案號：中監違字第裁六○－Ｚ00000000號裁決書），
聲明異議，本院裁定如下：
    主  文
異議駁回。
    理  由
一、原處分機關略以：本案係受處分人大川交通企業股份有限公
    司所有之車牌號碼三四三－ＨＧ號營業大貨車，於九十五年
    九月十四日下午五時二十一分許，由林雯俊駕駛在國道三號
    南下一五八公里處，因「未領有駕駛執照駕駛大貨車（處罰
    車主）」之違規，經內政部警政署國道公路警察局第七警察
    隊依違反道路交通管理處罰條例第二十一條之一第一項第一
    款當場舉發，並製作公警局交字第Ｚ00000000號舉
    發違反道路交通管理事件通知單。受處分人於期限內到案，
    該所遂於九十六年一月十二日以中監違字第裁六○－Ｚ00
    000000號裁決書，裁處最低額罰鍰新臺幣（下同）六
    萬元，並記汽車違規紀錄一次，逾期則依裁決書處罰主文規
    定裁處，於法並無不合等語。
二、聲明異議意旨略以：受處分人所有之車牌號碼三四三－ＨＧ
    營業大貨車，係由林文財佯稱要靠行於受處分人，靠行後即
    告失蹤，人車不見已逾年餘，直到林雯俊被警查獲無照駕駛
    上開營業大貨車，受處分人才知道該車被林雯俊佔為己用，
    受處分人與林雯俊互不認識，林雯俊非受處分人之員工，受
    處分人亦未允其駕駛上開營業大貨車，今裁處受處分人罰鍰
    ，實難接受，因受處分人不是實際車主，爰聲明異議云云。
三、按汽車駕駛人未領有駕駛執照駕駛大貨車者，汽車所有人及
    駕駛人各處四萬元以上八萬元以下罰鍰，並當場禁止該汽車
    駕駛人繼續駕駛，及記該汽車違規紀錄一次，道路交通管理
    處罰條例第二十一條之一第一項第一款、第三項分別定有明
    文。又依違反道路交通管理事件統一裁罰基準及處理細則第
    二條第二項之違反道路交通管理事件統一裁罰基準表規定，
    違反道路交通管理處罰條例第三十一條之一第一項第一款規
    定，期限內繳款或到案聽候裁決者，處六萬元罰鍰。
四、受處分人固對於林雯俊未領有駕駛執照而於上開時、地駕駛
    車牌號碼三四三－ＨＧ號營業大貨車之事實並不爭執，並有
    原舉發機關掣開之違反道路交通管理事件通知單及裁決書存
    卷可稽，然仍以上開情詞置辯。惟查：
  (一)本件取締警員製作前述舉發通知單時勾選被通知人為汽車所
    有人，是內政部警政署國道公路警察局依法將該舉發通知單
    以郵寄方式寄交予汽車所有人即受處分人，於九十五年九月
    十九日送達，此有內政部警政署國道公路警察局第七警察隊
    九十六年三月二十九日公警七交字第○九六○七○二三七○
    號函附之傳真查詢國內各類掛號郵件查單影本、中華民國郵
    政交寄大宗函件存根影本各一紙在卷可稽，而受處分人於期
    限內到案說明後，於九十六年一月二十六日收受交通部公路
    總局臺中區監理所前開裁決書，此有交通部公路總局臺中區
    監理所送達證書影本一紙在卷可稽，是本件舉發通知單及裁
    決書均已依行政程序法規定合法送達予受處分人，合先敘明
    。
  (二)汽車運輸業應於籌備期間依法辦理公司或商業登記，並報請
    該管公路主管機關核准發給汽車運輸業營業執照及公路汽車
    客運業之營運路線許可證後，方得開始營業或通車營運，公
    路法第三十九條第一、二項定有明文。而汽車運輸業應對所
    屬車輛、駕駛人及僱用之從業人員應負管理責任，汽車運輸
    業管理規則第十九條第一項亦有明定。由於汽車運輸業以汽
    車經常性在道路上行駛而經營其業務，為確保其他用路人之
    安全，乃須對於其營業用車輛之狀態、駕駛人之資格及營業
    方式等事項為較嚴謹之管理，公路主管機關為統一管理汽車
    運輸業，乃在公路法中就汽車運輸業之設立及經營訂定規範
    ，一般自然人非經相關設立程序，依法不能經營汽車運輸業
    ，而依道路交通安全規則第九條第一項及交通部之核定，汽
    車依其種類及自用、營業用之不同，核發不同型式、顏色及
    編號之號牌，其中營業大貨車（包括貨運曳引車）牌照顏色
    為綠底白字，自用大貨車（包括自用曳引車）則為白底綠字
    ，僅有經營汽車運輸業者才能申領營業大貨車之牌照，易言
    之，大貨車之所有人必須是汽車運輸業者，主管機關方會核
    發營業大貨車之牌照，並辦理新領牌照登記，是營業大貨車
    之所有人均應為汽車運輸業者，故讓汽車運輸業者即是營業
    大貨車之所有人，同時負擔公路法中對汽車運輸業及道路交
    通安全規則中對汽車所有人所課之義務（如定期驗車、維持
    汽車可安全行駛狀態等），而主管機關就前揭法規所規定之
    義務，只須針對汽車運輸業者即營業大貨車之登記所有人為
    管理即可，此實為前開法規之立法目的，是雖汽車運輸業者
    於「靠行」契約關係中，其並非民法上之「汽車所有人」（
    蓋此時原車輛所有人並無實際移轉所有權之意思，而係礙於
    法令規定，將車輛登記於汽車運輸業者名下），然基於前揭
    監督管理之目的，仍應認汽車運輸業者即係道路交通管理處
    罰條例所謂之「汽車所有人」，並得為裁罰之客體。
  (三)又行政罰因以行政義務之違反，為其可罰性之依據，而於責
    任要件上無刑事制裁法以處罰故意犯為原則、處罰過失犯為
    例外理論之適用，亦未設類似刑法關於過失犯之處罰，以法
    律有明文規定者為限之條文，惟此非謂行政罰不以有責性為
    主觀要件，蓋其處罰仍帶有對於違反行政義務之不法行為加
    以非難、制裁之內涵，自以行為人之行為出於故意或過失為
    必要；但應受行政罰之行為，僅須違反禁止規定或作為義務
    ，而不以發生損害或危險為其要件者，推定為有過失，於行
    為人不能舉證證明自己無過失時，即應受處罰，此觀諸司法
    院大法官會議釋字第二七五號解釋文內容即明。再經營汽車
    運輸業者，非僅提供號牌，坐收靠行費用牟利而已，對所屬
    車輛及其駕駛人猶應負管理責任，此為汽車運輸業管理規則
    第十九條第一項所明定；準此，關於駕駛業務之執行，汽車
    運輸業者對於以自備車輛靠行經營之大貨車駕駛人，應盡管
    理之注意義務，即須督促、確保駕駛人於執行業務時務必遵
    守相關法令，倘駕駛人有違反道路交通管理處罰條例應處罰
    汽車所有人之行為，除汽車運輸業者能證明其監督未疏懈而
    就違規行為之發生無何可歸責之事由外，要難謂無過失，即
    應受罰，無恣意引用道路交通管理處罰條例第二十一條之一
    第四項規定卸責之餘地。
  (四)本件受處分人對於靠行車輛本應盡監督管理之義務，業如前
    述，惟受處分人就已善盡管理監督上開營業大貨車乙節，並
    未具體舉證，其空言林文財靠行後人車失蹤，不知上開車輛
    被林雯俊佔為己用，其無從防範云云，自無可採；且受處分
    人對於已善盡查證駕駛人駕駛資格之注意，或縱加以相當之
    注意而仍不免發生違規之情形，亦未舉證以實其說，是受處
    分人並未有實際履行具體之督察義務，尚不足證明其已善盡
    汽車所有人管理之責。從而，原處分機關據以援引上開規定
    ，裁處受處分人罰鍰六萬元整，並記汽車違規紀錄一次，要
    無不當。本件異議為無理由，應予駁回。
五、據上論斷，應依道路交通管理處罰條例第八十七條第二項，
    道路交通案件處理辦法第十九條，裁定如主文。
中　　華　　民　　國　　96　　年　　5 　　月　　 1　　日
                  刑事第十三庭  法  官  黃裕仁
上正本證明與原本無異。
如不服本裁定，應於送達後五日內，向本院提出抗告狀。
                                書記官  王嘉仁
中　　華　　民　　國　　96　　年　　5 　　月　　 1　　日
